臺灣高雄地方法院民事判決　　　　　　　 96年度訴字第391號
原　　　告　永豐商業銀行股份有限公司
法定代理人　戊○○
訴訟代理人　乙○○
　　　　　　丙○○
被　　　告　丁○○
　　　　　　甲○○原名朱瑞鵬.
上列當事人間確認租賃關係不存在事件，本院於民國96年11月12
日言詞辯論終結，判決如下：
    主  文
確認被告間就坐落高雄市○○區○○段四七一地號、權利範圍十
萬分之四０六之土地及坐落其上同段一一八六建號即門牌號碼高
雄市○○區○○路七號十六樓之三之建物，自民國九十四年六月
一日起至民國九十九年五月三十一日之租賃關係不存在。
訴訟費用由被告負擔。
    事實及理由
一、本件被告經合法通知，均未於最後言詞辯論期日到場，核無
    民事訴訟法第386 條各款所列情形，爰依原告聲請，由其一
    造辯論而為判決。
二、原告主張：被告丁○○於民國94年6 月6 日向原告借款新台
    幣（下同）8,500,000 元（下稱系爭借款），並提供其所有
    坐落高雄市○○區○○段471 地號、權利範圍10萬分之406
    之土地及坐落其上同段1186建號即門牌號碼高雄市○○區○
    ○路7 號16樓之3 建物（下合稱系爭房地）為借款之擔保，
    於94年6 月3 日設定本金最高限額12,600,000元之抵押權（
    下稱系爭抵押權）予原告。詎丁○○自95年3 月間起未依約
    攤還本息，原告遂持丁○○為擔保系爭借款所開立之本票聲
    請裁定強制執行獲准後，進而聲請本院以95年度執字第5380
    1 號強制執行事件（下稱系爭執行事件）執行系爭房地，丁
    ○○為逃避執行，竟與被告甲○○（原名朱瑞鵬）通謀，由
    甲○○向執行法院陳報其自94年6 月1 日起即向丁○○承租
    系爭房地，租期自該日起至99年5 月31日止，每月租金為25
    ,000 元 （下稱系爭租約），執行法院因而於拍賣公告附表
    備註欄註記有租賃情事及拍定後不點交等，致所為第一次拍
    賣無人應買。而按被告間之系爭租約，係基於通謀虛偽所成
    立，應自始不存在。爰依民法第87條第1 項規定，提起本件
    訴訟等情。並聲明：如主文第1 項所示。
三、被告甲○○未於最後言詞辯論期日到場，惟據其之前到庭所
    為聲明及陳述則以：系爭租約為真正，其等約定每月租金為
    25,000元，每3 個月給付一次，均以現金給付，系爭房地現
    由其與家人共同居住等語置辯。並聲明：原告之訴駁回。
四、被告丁○○未於言詞辯論期日到場，亦未提出書狀作任何聲
    明或陳述。
五、原告主張丁○○於94年6 月6 日向其貸得系爭借款，並以系
    爭房地設定系爭抵押權，嗣丁○○自95年3 月間起即未按期
    攤還本息，經原告聲請本票裁定獲准後，進而聲請本院以系
    爭執行案件拍賣系爭房地，詎甲○○於系爭執行案件進行中
    ，向執行法院陳明其自系爭抵押權設定前即94年6 月1 日起
    ，即向丁○○承租系爭房地等語，致執行法院於拍賣公告載
    明該租賃情事及拍定後不點交等，暨系爭房地於95年11月22
    日第一次拍賣無人應買而流標等情，業據原告提出與其所述
    相符之借款約定書、他項權利證明書、土地及建築改良物抵
    押權設定契約書、其他事項約定書、土地及建物登記謄本、
    異動索引、還款紀錄、本票、本院95年度票字第7930、7932
    號民事裁定暨確定證明書、聲請強制執行狀（見卷第7 至10
    、37至47、91至102 頁）為證，並經本院依職權調閱系爭執
    行案件卷證審核無訛，而被告經合法通知，無正當理由未到
    庭爭執，復未提出任何書狀供本院參酌，本院依調查證據之
    結果，堪信原告上開主張為真。
六、原告主張系爭租約虛偽不實，請求確認系爭房地之租賃關係
    不存在乙節，然為甲○○所否認，並以前揭情詞置辯。是本
    件應審究者，乃系爭租約是否真正？茲論述如下：
（一）按確認法律關係之訴，非原告有即受確認判決之法律上利
      益者，不得提起之，民事訴訟法第247 條第1 項定有明文
      。所謂即受確認判決之法律上利益，係指法律關係存否不
      明確，原告在法律上之地位有不安之狀態存在或受侵害之
      危險，而此種不安之狀態或危險，能以確認判決除去者而
      言（最高法院52年台上字第1240號判例意旨參照）。查原
      告主張被告間之租賃關係不存在，然為甲○○所否認，則
      被告間對系爭房地之租賃關係是否存在即屬不明確，而按
      原告為丁○○之執行債權人，倘拍賣標的物上存有租賃關
      係，且拍定後不點交，衡諸常情，應會影響投標人之應買
      意願，如系爭房地無人應買，原告債權即有未獲滿足之危
      險，依上開說明，原告提起本件確認之訴，即屬有法律上
      確認利益，合先敘明。
（二）次按當事人主張有利於己之事實者，就其事實有舉證之責
      任；聲明書證，應提出文書為之；私文書應提出其原本；
      私文書應由舉證人證其真正，民事訴訟法第277 條前段、
      第341 條、第352 條第2 項前段及第357 條分別定有明文
      。又當事人提出之私文書，必先證其真正，始有形式上之
      證據力，如他造否認該提出之私文書繕本或影本，或爭執
      其內容之記載，在舉證人提出原本前，不認該繕本或影本
      有何形式之證據力（最高法院22年上字第2536號判例要旨
      、93年度台上字第1210號裁判要旨參照）。本件為消極確
      認之訴，原告既否認系爭租約之真正，依舉證責任分配之
      原則及前揭法條之意旨，自應由甲○○就系爭租約之真正
      負舉證之責。經查，甲○○辯稱上情云云，固舉甲○○在
      系爭執行案件中提出之系爭租約影本為證，而按系爭租約
      雖記載：甲○○自94年6 月1 日起至99年5 月31日止向丁
      ○○承租系爭房地，每月租金為25,000元，租金應於每月
      30日以前繳納，每次應繳3 個月份等語，惟既為原告所否
      認，則揆諸前揭法律規定，甲○○自應提出系爭租約之原
      本，並舉證證明租約內容為真正，然甲○○於本院96年3
      月9 日第一次準備程序期日並未提出租約原本（見本院卷
      第60頁），嗣後被告經合法通知，無正當理由均未到庭，
      亦未以書狀提出系爭租約原本，倘參酌甲○○在系爭執行
      案件中並未提出原本乙節，有本院電話紀錄在卷可查（見
      本院卷第158 頁）等情以觀，則揆諸前揭說明，系爭租約
      影本即不具形式之證據力，自無從以系爭租約影本，遽認
      被告間就系爭房地有租賃關係存在，是甲○○上開所辯云
      云，即屬無據。又租金每月25,000元，每次應繳3 個月份
      乙節，為系爭租約所明定，而參酌甲○○於本院審理中陳
      稱：丁○○每3 個月到系爭房地向伊收租金75,000元，伊
      均以現金給付，但從95年2 、3 月開始就沒有人來收租金
      ，伊也不知要交給何人（見本院卷第58至59頁）等語觀之
      ，倘被告間確實存在系爭租約，衡情，甲○○自應每3 個
      月繳交租金75,000元予丁○○，始符常理，惟據系爭租約
      所附之房租收付款明細欄記載：「94年6 月1 日貳萬伍仟
      元、94年9 月1 日貳萬伍仟元、94年11月30日貳萬伍仟元
      、95年3 月1 日貳萬伍仟元」等語，顯示該租約係每3 個
      月繳交租金25,000元，不僅與租約上租金數額之約定相差
      50,000元之多，更與甲○○所稱最後一次繳交租金之時間
      不符，而按租金收付關乎租賃契約雙方當事人之權益甚鉅
      ，特別是以現金交付時，一般人更會留意確實記載租金數
      額及繳交期數，以防日後徒生爭議，縱偶有記載錯誤之情
      形，亦不至於自租期起連續4 次將租金數額全記載錯誤，
      暨甲○○未繳付95年3 月1 日之租金，卻於租約上記載已
      繳交之理，是甲○○辯稱上情云云，顯與常理有悖，洵不
      足採。此外，甲○○復於本院審理中陳稱：當初丁○○向
      伊借款50萬元，以便購買系爭房地，至今尚未清償（見本
      院卷第58、61頁）等語，倘甲○○此部分所述屬實，則甲
      ○○自可主張以該購屋借款折抵系爭房地之租金，惟甲○
      ○非但未主張相抵，反辯稱：仍支付租金予丁○○云云，
      足認甲○○前開所辯，不僅自相矛盾，且悖於常理甚遠，
      益徵被告間租約並非真正。
（三）次查，丁○○於94年6 月6 日簽訂系爭借款之借款約定書
      及系爭抵押權之設定契約書時，均表明系爭房地未訂立租
      賃契約乙節，有該借款約定書、設定契約書在卷可參（見
      本院卷第7 、9 頁），此與甲○○辯稱：伊自94年6 月1
      日即承租系爭房地云云，明顯不符，已難採為被告有利之
      認定。又系爭房地原為訴外人中國信託商業銀行股份有限
      公司（下稱中國信託）所有，於94年4 月7 日與訴外人宋
      小銘簽訂不動產買賣契約，將系爭房地以總價780 萬元出
      售予宋小銘，並於94年6 月3 日移轉登記予宋小銘指定之
      人即丁○○，而中國信託係於94年6 月7 日買受人付清價
      金尾款後，方履行交屋程序等情，有中國信託96年10月11
      日、18日陳報狀所附買賣契約、建物異動索引附卷足參（
      分見本院卷第46、194 至201 、212 頁），堪信為真。而
      按丁○○既於94年6 月3 日方取得系爭房地所有權，且至
      94年6 月7 日始獲交屋，衡情，被告間自不可能早於上開
      日期成立租約並繳交租金，詎甲○○竟辯稱：被告間約定
      系爭租約之租期自94年6 月1 日起算，租金亦自該日起繳
      交云云，顯與常情有違，亦徵甲○○上開所辯，不足採信
      。
（四）再甲○○辯稱：其自94年6 月1 日起即向丁○○承租系爭
      房地，目前其與父母親、哥哥、弟弟同住該處云云（見本
      院卷第58頁），惟為原告所否認。經查，系爭房地位處國
      家公園大亨大樓（下稱系爭大樓）內，訴外人姚達三及其
      家人自94年9 月1 日起遷入系爭房地內居住，迄今未曾遷
      出，另據函稱訴外人朱瑞祥目前亦與姚達三同住，但其信
      件多由姚達三或其家人代領等情，有系爭大樓管理委員會
      （下稱管委會）96年8 月20日國亨96字第10號、96年10月
      17日國亨96字第12號函及姚達三戶籍謄本在卷可稽（分見
      本院卷第148 、175 、216 頁），顯見系爭房地內係由姚
      達三及其家人居住及設籍，至甲○○或朱瑞祥則未設籍或
      居住該址，核與甲○○上開所辯不符，難資為被告有利之
      認定。此外，系爭執行案件之執行書記官於95年9 月21日
      查封系爭房地時，朱瑞祥於現場向執行書記官稱：伊為甲
      ○○之兄，系爭房地已由甲○○向丁○○承租，伊不清楚
      系爭房地在系爭大樓內有無配屬停車位云云，有查封筆錄
      附於系爭執行案件可證。惟朱瑞祥並未設籍及居住於系爭
      房地乙節，業如前述，是朱瑞祥於查封時所為陳稱等語，
      自不能資為有利於被告之認定。
（五）綜上，足徵被告係基於通謀之意思表示簽訂租約，故系爭
      租約並非真正，則原告請求確認被告間就系爭房地之租賃
      關係不存在，洵屬有據。
七、綜上所述，原告本於民法第87條第1 項之規定，訴請確認被
    告間就系爭房地自94年6 月1 日起至99年5 月31日止之租賃
    關係不存在，為有理由，應予准許。
八、本件事證已臻明確，兩造其餘攻擊防禦方法或舉證，經審酌
    後，核與判決結果不生影響，爰不逐一論列，併此敘明。
九、據上論結，本件原告之訴為有理由，依民事訴訟法第385 條
    第1 項前段、第85條第1 項前段，判決如主文。
中　　華　　民　　國　　96　　年　　11　　月　　30　　日
                  民事第六庭審判長法　官　李昭彥
                                  法  官  何清富
                                  法  官  毛妍懿
以上正本係照原本作成。
如不服本判決，應於送達後20日內，向本院提出上訴狀並表明上
訴理由，如於本判決宣示後送達前提起上訴者，應於判決送達後
10日內補提上訴理由書（須附繕本）。
中   華    民    國    96     年　　11　　月　　30　　日
                                  書記官  張家瑜
